最高法院刑事判決　　　　　　　九十六年度台上字第七二六號
上　訴　人　台灣高等法院檢察署檢察官
上　訴　人
即　被　告　甲○○
上列上訴人等因被告偽造文書案件，不服台灣高等法院中華民國
九十五年六月七日第二審更審判決（九十四年度上更(一)字第六一
二號，起訴案號：台灣士林地方法院檢察署八十八年度偵字第九
三０號），提起上訴，本院判決如下：
    主  文
原判決撤銷，發回台灣高等法院。
甲○○之上訴駁回。
    理  由
壹、撤銷發回部分
本件原判決撤銷第一審依刑法修正前連續、牽連關係，從一重論
處被告甲○○以共同連續行使偽造私文書罪刑之判決，改判論被
告以共同連續意圖為自己不法之所有，以詐術使人將本人之物交
付罪，處有期徒刑拾月；並以公訴意旨略稱：被告於民國八十六
年六月間，取得鄧耀南之款項後，仍無法填補資金不足之窘境，
於八十六年八月底，因房東陳昇華催討租金甚急，乃以因選購珠
寶，須借用台鳳股份有限公司股票（下稱台鳳股票），以便提供
擔保為由，向鄧耀南借用上開股票，鄧耀南為使被告之公司順利
營運及取回本金，遂同意之，分二次各交付一萬六千股、六千六
百九十四股之台鳳股票予被告。被告取得股票後，旋即交付陳昇
華擔保租金之清償，陳昇華因需現款而拒絕，被告竟意圖為自己
不法之所有，變更持有之意思，由蔡德全加蓋鄧耀南之印章，交
付陳昇華變賣折抵房租，嗣鄧耀南與被告、蔡德全多次商討解決
債務，被告均以擇日為由，虛與委蛇，且避不見面，鄧耀南嗣發
現供擔保用之台鳳公司股票竟遭變賣，始知受騙，因認被告涉有
刑法第三百三十五條第一項之侵占罪嫌云云，公訴人起訴後，於
第一審再主張被告並犯行使偽造私文書之罪嫌等語。惟經審理結
果，認不能證明被告有侵占犯行，因而就被告被訴侵占部分為無
罪之諭知，固非無見。
惟按：（一）檢察官代表國家提起公訴，依檢察一體原則，到庭
實行公訴之檢察官如發現起訴書認事用法有明顯錯誤，原得本於
自己確信之法律見解，於論告時變更起訴之法條，或另為其他適
當之主張，而其於法院調查或審理時所為之論告或主張，究屬訴
之追加、撤回或變更範疇，抑或僅屬為起訴效力所及之他部事實
之擴張、或起訴事實之一部減縮，自應究明各該請求之性質而異
其處理方式。因而除撤回起訴，使該訴訟關係消滅，法院無從加
以裁判外，法院自應就原起訴事實及檢察官論告時所陳述或主張
之事實一同審酌而為裁判。原判決雖說明：「本件起訴書之犯罪
事實欄，僅記載：『甲○○因無法支付租金，向鄧耀南以選購珠
寶為由，擬借用台鳳股份有限公司股票以便提供擔保，鄧耀南為
使甲○○公司順利營運，以便取回本金，遂同意之。』『陳昇華
因需現款而拒絕，甲○○竟意圖為自己不法所有，違背充當擔保
品之約定，變更持有意思，由蔡德全加蓋鄧耀南之印章，交付陳
昇華變賣折抵房租部分』等語。至於甲○○及蔡德全有無『盜用
』鄧耀南之印章，有無『足以生損害於公眾或他人』之事實，全
無論述記載，且本件起訴書『證據併所犯法條』欄亦未援引『刑
法第二百十七條第二項』盜用印章之法條，……從而被告甲○○
前揭行為是否亦涉犯刑法第二百十條、第二百十六條行使偽造私
文書罪嫌，亦難認為起訴效力所及。」等由（原判決第二十頁第
八至二十二行）。惟公訴人於九十年十月三十日第一審法院審理
時已陳明：「除陳述被告犯罪事實如起訴書所載外，並補充起訴
被告另涉有偽造私文書（轉讓同意書）罪嫌」，嗣於論告時，仍
再主張：「被告向告訴人借用『台鳳公司股票』，持向楊宗麗借
款新台幣（下同）六十萬元部分，當時與楊約定未受清償時則由
楊賣出抵償。另交付陳昇華部分，經證人到庭證述，被告就台鳳
公司股票部分，明知為擔保用途不能出售，卻在交付陳昇華部分
之股票背面蓋用告訴人印鑑，及提供楊股票轉讓聲請書等，雖未
為起訴書所載，爰就本部分股票另訴偽造私文書罪……」各等語
，有第一審前開審判筆錄在卷可按（見第一審卷第三一九、三二
四頁）。如該審判筆錄所載無誤，倘被告確有前開事實，公訴人
於第一審審理時是否僅係將原為起訴效力所及之行使偽造私文書
罪部分擴張？其陳述乃在促請法院注意而已？抑或另為訴之追加
？苟與檢察官所起訴之詐欺或侵占罪部分具有裁判上一罪之關係
，依修正前刑法第五十五條、第五十六條之規定，為起訴效力所
及，原審自應適用刑事訴訟法第二百六十七條之規定，予以審理
；如認不具有裁判上一罪之關係，而屬訴之追加，因訴之追加既
為獨立之訴，原審就該追加部分仍應審酌，方為適法，乃原判決
理由均未詳加說明，遽行判決，即有判決理由不備之違誤。（二
）客觀上為法院認定事實及適用法律之基礎之證據雖已調查，而
其內容未明瞭者，即與未經調查無異，如遽行判決，仍屬應於審
判期日調查之證據而未予調查。原判決理由之四雖據證人鄧耀
南、陳昇華及蔡德全之證述，資為有利被告之論據之一（見原判
決第十一至十九頁）。惟證人即告訴人鄧耀南於原審審理時證以
：「 (問：你拿了股票借給被告？）是的，她告訴我說要參加市
政府標售珠寶的機會，需要擔保，所以向我借股票，我有告訴甲
○○不能賣。」「（問：你有無拿股票印章給甲○○？）他說要
將十一樓的房子送我及董事要給我做，股票、印鑑章就沒有帶在
身上，就放在辦公室抽屜裡，我沒有將股票印章拿給甲○○、蔡
德全。」、「（問：你無寫『借據兼授權書』？）沒有。這是甲
○○偽造的。原來我就說股票是非賣品」、「（問：第二次交股
票、印章給蔡德全？）是的，他們告訴我說要繳房租，因為他們
拿不出來，要借股票給房東，作擔保說一定會繳房租，因為他們
說幾千萬（元）的房子無條件要給我，所以我就借給他們了」、
「（辯護人問：你拿給蔡德全用的是印鑑章？）是的。」各等語
（見原審卷第七十九至八十一頁），果證人鄧耀南所述不虛，其
係指述被告第一次係以參加市政府標售珠寶，需要擔保為詞，向
其借得台鳳股票，第二次則以繳交房租應有擔保為由，借得股票
及印章，但其皆僅同意作為擔保之用，並不同意將之出售等情甚
明，參以證人即被告承租處所之房東陳昇華於檢察官偵查時證稱
：「（問：股票是抵押否？）她說股票是別人抵押在她這裡的，
她原說是要抵押給我，我說我要的是現金，蔡德全即拿鄧（耀南
）之印章來蓋，蔡女（被告）也在，即表示可以出售，所以才有
切結書事」、「（問：她們有無說鄧耀南之股票不能賣？）有，
她說是鄧（耀南）抵押的不能賣，但我認為沒用，他們才去拿印
章來蓋……」（見台灣士林地方法院檢察署八十八年度偵字第九
三０號卷第七十頁）；證人即債權人楊宗麗於第一審法院調查時
供證：「……當時她（指被告）有持她替鄧耀南寫的一張紙條當
借據，上面寫他（指鄧耀南）要向我押錢，並由被告當代理人，
並帶股票及鄧之印章過來，我有核對印章及她帶來的那張紙之印
章相同，該紙條上記明五天內他要清償，借款人是甲○○」、「
（問：該紙條內容？）內容是記載：用台鳳股票質押借款向我借
款六十萬元，言明五天內要來贖回股票，不然質押之股票由我全
權處理，」、「（問：該紙條之內容是否為授權出售質押股票？
）是，授權蔡（雪紅）處理鄧（耀南）之台鳳股票」（問：馮沛
證稱甲○○曾交付之委託書為何？）即上開同一紙條，上註明台
鳳股票號碼及張數」、「（問：紙條內容為何人書寫？）不知道
，來之前就寫好了」及「（問：甲○○持鄧耀南之股票向妳借款
及妳處分股票，於事前或事後有無詢問鄧耀南？）沒有，事前沒
有，但出售股票後約一個月，有碰見鄧（耀南）時有問過他」、
「（問：鄧耀南當時如何回答？）鄧耀南當時很生氣……」各等
語（見第一審卷第二七六至二七九頁），苟證人陳昇華及楊宗麗
所證無訛，證人即告訴人鄧耀南如自始即同意被告出售前開股票
，何以被告會告知證人陳昇華其取得之股票僅係鄧耀南所抵押，
不得出售？且鄧耀南於知悉楊宗麗已將被告交付之股票出售之情
事，為之動怒？能否謂告訴人事前同意出售上開股票，饒堪研求
。其實情為何，既關係被告有無詐欺、侵占及進而行使偽造私文
書犯行之認定，自有詳加調查，釐清真相之必要，原審未予究明
，遽行判決，即有證據調查未盡之違法。以上或為檢察官上訴意
旨所指摘，或為本院得依職權調查之事項，應認原判決仍有撤銷
發回之原因。又原判決雖認定被告僅構成詐欺罪責，且起訴意旨
係記載被告分別觸犯詐欺及侵占二罪，然公訴人於第一審九十年
四月十九日調查時已陳稱：被告被訴侵占部分，係以詐欺手段詐
得台鳳股票，涉有詐欺罪嫌云云（見第一審卷第二一０頁），而
於第一審論告及檢察官上訴第三審時均主張被告併犯刑法行使偽
造私文書罪責，嗣第一審及原審前審判決亦認定依修正前刑法第
五十五條、第五十六條之規定，被告所犯連續詐欺取財罪及行使
偽造私文書罪，有牽連犯關係，為裁判上一罪，則詐欺取財部分
自應併予發回，附此敘明。
貳、上訴駁回部分（即甲○○上訴部分）
按刑事訴訟法第三百七十六條所列各罪之案件，經第二審判決者
，不得上訴於第三審法院，法有明文。原審係依刑法第三百三十
九條第一項論處上訴人甲○○以連續詐欺罪刑，核屬刑事訴訟法
第三百七十六條第四款之案件。依首開說明，既經第二審判決，
自不得上訴於第三審法院，上訴人甲○○竟提起上訴，顯為法所
不許。其此部分上訴為不合法，應予駁回。
據上論結，應依刑事訴訟法第三百九十七條、第四百零一條、第
三百九十五條前段，判決如主文。
中　　華　　民　　國　九十六　年　　二　　月　　二　　日
                      最高法院刑事第六庭
                          審判長法官  林　增　福
                                法官  邵　燕　玲
                                法官  張　清　埤
                                法官  陳　世　雄
                                法官  蔡　國　在
      本件正本證明與原本無異
                                      書  記  官
中　　華　　民　　國　九十六　年　　二　　月　　七　　日
                                                H
